臺灣臺中地方法院民事判決
111年度勞訴字第86號
原      告  蘇晏生  

訴訟代理人  朱奕縈律師（法律扶助）
被      告  科博思教育文化有限公司

法定代理人  莊承曄  
訴訟代理人  陳亮逢律師
上列當事人間請求給付資遣費等事件，本院於民國111年6月28日
言詞辯論終結，判決如下：
    主  文
原告之訴及假執行之聲請均駁回。
訴訟費用由原告負擔。
    事實及理由
一、原告主張：原告自民國107年9月1日起受僱於被告，在被告
    位於臺中市○○區○○路00號之臺中市私立博成文理短期補習班
    （下稱系爭補習班），擔任自然科教學工作，月平均工資為
    新臺幣（下同）23,010元。被告於110年9月15日以不能勝任
    工作為由解僱原告，被告應發給原告資遣費34,975元、預告
    期間工資23,010元及非自願離職證明書。爰依勞動基準法第
    16條、第19條、勞工退休金條例第12條第1項、就業保險法
    第11條第3項規定提起本件訴訟等語，並聲明：㈠被告應給付
    原告57,985元，及自起訴狀繕本送達翌日起至清償日止，按
    週年利率百分之5計算之利息。㈡被告應開立非自願離職證明
    書予原告。㈢願供擔保請准宣告假執行。
二、被告則以：原告係四處兼課之自然科國中、小補習班老師，
    除在被告經營之系爭補習班兼課外，亦同時在其他補習班上
    課，原告可自行安排其上課時段及方式，上課時段外得自由
    運用其時間，不具人格上從屬性；原告僅依其在補習班上課
    之實際授課時數領取鐘點費，無須參與除教學課程外被告經
    營上必要行為或提供任何協力，係為自己經濟目的而勞動，
    不具經濟上或組織上從屬性，兩造間非僱傭關係，原告本於
    僱傭關係為請求，即屬無據。且原告經學生家長反應上課及
    學歷之問題後，拒不提供學歷證明文件予被告，兩造乃合意
    終止合作關係。縱認兩造間為僱傭關係，因原告提供之履歷
    表所載學歷與事實不符，被告亦得依勞動基準法第12條第1
    項第1款規定，不經預告終止勞動契約等語，資為抗辯，並
    聲明：㈠原告之訴駁回。㈡如受不利判決，願供擔保請准宣告
    免為假執行。
三、本件原告主張自107年9月1日起在系爭補習班擔任自然科教
    學工作等情，業據其提出已立案補習班資料查詢、廣告文宣
    為證（見本院卷第25至27頁），且為被告所不爭執，自堪信
    為真實。
四、原告另主張兩造間成立勞動契約關係，被告已依勞動基準法
    第11條第5款規定終止兩造間勞動契約，應發給原告資遣費3
    4,975元、預告期間工資23,010元及非自願離職證明書等節
    ，則為被告所否認，並以前詞置辯。是本院應審酌者厥為：
    ㈠兩造間是否成立勞動契約關係？㈡原告各項請求有無理由？
    茲分述如下：
　㈠兩造間並無成立勞動契約關係：
  ⒈按稱僱傭者，謂當事人約定，一方於一定或不定之期限內為
    他方服勞務，他方給付報酬之契約；稱承攬者，則謂當事人
    約定，一方為他方完成一定之工作，他方俟工作完成，給付
    報酬之契約；稱委任者，謂當事人約定，一方委託他方處理
    事務，他方允為處理之契約，民法第482條、第490條第1項
    、第528條分別定有明文。參酌勞動基準法規定之勞動契約
    ，指當事人之一方，在從屬於他方之關係下，提供職業上之
    勞動力，而由他方給付報酬之契約。可知僱傭契約乃當事人
    以勞務之給付為目的，受僱人於一定期間內，應依照僱用人
    之指示，從事一定種類之工作，且受僱人提供勞務，具有繼
    續性及從屬性之關係。而承攬契約之當事人則以勞務所完成
    之結果為目的，承攬人只須於約定之時間完成一個或數個特
    定之工作，與定作人間無從屬關係，可同時與數位定作人成
    立數個不同之承攬契約，二者性質並不相同。至委任契約則
    與僱傭契約均約定以勞動力之提供作為契約當事人給付之標
    的，惟僱傭契約係當事人之一方，對於他方在從屬關係下提
    供其職業上之勞動力，而他方給付報酬之契約，與委任契約
    之受任人處理委任事務時，並非基於從屬關係不同。又一般
    學理上認勞動契約當事人之勞工，必須具有下列之特徵，即
    ：㈠人格上從屬性：即受僱人在雇主企業組織內，服從雇主
    權威，並有接受懲戒或制裁之義務。㈡親自履行，不得使用
    代理人。㈢經濟上從屬性：即受僱人並不是為自己之營業勞
    動而是從屬於他人，為該他人之目的而勞動，完全依賴對雇
    主提供勞務獲致工資以求生存，經濟上雖與雇主有相當程度
    緊密聯絡，但企業風險由雇主負擔，因其不負擔經營盈虧，
    只要勞工依據勞動契約確實提供勞務，雇主即有給付報酬之
    義務。㈣組織上從屬性：即納入雇方生產組織體系，並與同
    僚間居於分工合作狀態等項特徵（最高法院96年度台上字第
    2630號判決意旨參照）。亦即，勞動基準法所規定之勞動契
    約，係指當事人之一方，從屬於他方關係下，提供職業上之
    勞動力，而由他方給付報酬之契約，勞動契約之勞工與雇主
    間具有使用從屬及指揮監督之關係，且勞務給付之具體詳細
    內容非由勞務提供者決定，而係由勞務受領者決定（即人格
    從屬性），及受僱人並非為自己之營業勞動，而係從屬於他
    人，為該他人之目的而勞動（即經濟上從屬性），以及勞動
    者勞務之提供大多非獨自提供即能達成勞動契約之目的，而
    須編入雇主生產組織內遵循一定生產秩序始能成為有用之勞
    動力（即組織上從屬性），苟無上述之從屬性關係，即難認
    成立勞動契約。
  ⒉查原告自陳：遲到或早退會影響授課老師能否繼續帶課，即
    便沒有扣薪，也會影響授課老師的收入，開課時段係由被告
    法定代理人莊承曄、學生家長及授課老師共同協定等語（見
    本院卷第206頁）。依原告上開陳述，原告在系爭補習班擔
    任自然科教學工作，可決定是否要接課，如原告於排定時段
    未到，並無接受處罰或制裁等問題，客觀上原告至被告處上
    課，乃自行視其時間是否允許而決定是否要接課，其仍有拒
    絕及同意與否之權利，未受被告監督或因有何懲戒處分而影
    響其決定權，且確定接課後，並無准假與否及影響考核之問
    題，至多因未上課而無法領取該時數報酬之結果，被告復未
    禁止原告同時兼職多家補習班等情，顯然不具有人格從屬性
    至明。又原告在被告處接班上課，係依其上課時數予以計薪
    ，並非採固定薪資方式計算報酬，且未在被告處擔任行政職
    務或參與輪班、排班之工作，授課完畢即可離開，無最低、
    最高上課時數限制，每月所得報酬若干，完全取決於自己接
    課時數之多寡而擔負經濟上風險，經濟上之從屬性亦屬薄弱
    。此外，因被告設立之補習班係屬短期補習教育，目的係為
    提供相關課程加強學生學科能力，而原告於被告處係擔任兼
    職上課老師，補習班依課目、年級之不同而安排課程進度後
    ，原告再依此決定上課之方式及內容，其工作顯然均須自主
    完成，尚無須與其他老師或行政人員居於分工合作狀態而提
    供勞務，可見與組織上從屬性之要件，亦不相合。
  ⒊原告復稱：我上下班必須要打卡，也必須接受業績考核，學
    生人數多少、進退班，都會影響到我的鐘點費等語（見本院
    卷第205頁），可見兼職老師之報酬乃與學生之流動率及教
    學品質相關，是兼職老師就報酬取得多寡也有一定程度之經
    濟風險，其提供更佳之教學品質，以吸引及得到學生良好之
    回應及續留補習班，顯係為自己之事業而貢獻勞力，此應屬
    補教業兼職老師特殊計薪方式，而非不服從事業單位紀律之
    懲處，尚難以此推論原告與被告間即具有人格從屬性、經濟
    上從屬性。
  ⒋再以原告稱：開課時段係由莊承曄、學生家長及授課老師共
    同協定，並非我單方面決定，在疫情之前，所有上課時間均
    係由莊承曄決定，授課老師配合，這是所有補習班開班的作
    法等語（見本院卷第206頁）。則原告在被告處擔任兼職老
    師，乃自行視其時間是否允許而決定是否要接課，其仍有拒
    絕及同意與否之權利，且就上課時間，尚可提出意見，而非
    必須片面遵照被告之指示安排，是被告抗辯原告至被告處上
    課，可自由決定是否接課，亦可自由選擇上課時間或拒絕配
    合上課時間之要求等語，應堪採信。足見原告為被告提供勞
    務之時間能自行支配，具有彈性及高度自主性，有選擇是否
    接受之自由，自難認具有人格從屬性。
  ⒌原告另主張需按被告統一排定之各科教學進度及課堂數提供
    勞務等節，惟被告並非限制兼職老師必定依如何方式上課，
    亦未禁止兼職老師依其教學經驗與技巧，自主裁量其教學方
    法，是兼職老師仍可運用指揮性、計畫性或創作性，影響自
    己所處理之事務，並可自行裁量決定處理一定事務之空間。
    此與勞動契約之受僱人僅得機械性提供勞務，在人格上完全
    從屬於雇主，對雇主之指示具有規範性質之服從迥異。且原
    告依照學校考試進度安排授課，乃係配合學生學習狀況而為
    ，亦難據此認定係被告對於原告之指揮監督。原告亦未舉證
    證明被告有指定上課方式，及未依該等方式上課者即遭受考
    評懲處之事實，是亦不得依此即認原告須聽從被告指示從事
    教學工作。
  ⒍又原告既係提供教學服務，其上課時間、地點為配合學生而
    在補習班之教室進行授課，此係補習業重在配合學生需求之
    特性使然，自不得以此即謂其與被告間具有人格從屬性。另
    原告與被告既約定按原告提供教學服務之時數計算報酬，則
    被告基於計算報酬所需，要求原告於提供教學服務前、後打
    卡，尚難據此認定係被告對於原告之指揮監督。
  ⒎綜上，原告與被告間之合作關係不具人格上、經濟上及組織
    上之從屬性，其性質非屬勞動契約，再由原告於履行上課之
    主要契約義務時，有相當高之權限決定其所處理事務之方法
    ，而非基於被告之指示機械式提供勞務，是此契約之內容，
    顯有委任契約之要件與特徵，其性質應為委任契約，原告主
    張兩造間存在勞動契約關係，洵非可採。
  ㈡承上，原告與被告間既非成立勞動契約而非屬勞動基準法規
    定下之勞工，即無從適用勞動法令之規定。從而，原告依勞
    動基準法第16條、第19條、勞工退休金條例第12條第1項、
    就業保險法第11條第3項，請求被告發給資遣費、預告期間
    工資及非自願離職證明書，應屬無據。
五、綜上所述，原告依勞動基準法第16條、勞工退休金條例第12
    條第1項規定，請求被告給付57,985元，及自起訴狀繕本送
    達翌日起至清償日止，按週年利率百分之5計算之利息；另
    依勞動基準法第19條、就業保險法第11條第3項規定，請求
    被告開立非自願離職證明書予原告，為無理由，不應准許。
    又原告之訴既經駁回，其所為假執行之聲請即失所附麗，一
    併駁回之。
六、本件事證已臻明確，兩造其餘攻擊防禦方法及證據，核與判
    決之結果不生影響，爰不一一論列，併此敘明。
七、訴訟費用負擔之依據：民事訴訟法第78條。　　　　
中　　華　　民　　國　　111 　年　　8 　　月　　2 　　日
                  勞動法庭    法  官  董惠平
正本係照原本作成。
如對本判決上訴，須於判決送達後20日內向本院提出上訴狀。如
委任律師提起上訴者，應一併繳納上訴審裁判費。
中　　華　　民　　國　　111 　年　　8 　　月　　2 　　日
                              書記官  劉雅玲